【裁判字號】    98,消債抗,40
【裁判日期】    980226
【裁判案由】    更生事件
【裁判全文】
臺灣臺北地方法院民事裁定            98年度消債抗字第40號
抗  告  人  甲○○
上列當事人請求更生事件，抗告人對於民國97年12月30日本院97
年度消債更字第1065號裁定提起抗告，本院合議庭裁定如下：
    主      文
抗告駁回。
抗告程序費用新臺幣壹仟元由抗告人負擔。
    理      由
一、抗告意旨略以：
  (一)伊為臨時僱工，薪資按工作量計酬，每月收入金額相差懸殊
    ，略依平均陳報每月收入為新台幣（下同）35,000元。但若
    依據銀行嚴苛之協商條件，抗告人若該月收入低於33,000元
    ，扣除必要生活費用後，必然毀諾，故而伊無法協議，致協
    商不成立。
  (二)依據民法第1023條第1項規定，抗告人配偶並無法律上之義
    務對抗告人負債負清償責任。抗告人每月負擔一半家計支出
    約23,129元，實無法負擔協商金額。
  (三)參酌高雄地方法院97年度消債更字第1470號裁定，如因收入
    減生活必要費用不足清償月付金，而無法成立協商，若強令
    其依協議還款，勢必排擠每月所需之生活必要支出，並惡化
    家庭經濟狀況至絕境，有違消費者債務清理條例之立法目的
    ，本件抗告人除更生程序外，已無其他解決債務程序可供選
    擇，為此提出抗告云云。
二、按債務人不能清償債務或有不能清償之虞者，得依本條例所
    定更生或清算程序，清理其債務，消費者債務清理條例第3
    條定有明文。又聲請更生或清算不合程式或不備其他要件者
    ，法院應以裁定駁回之，但其情形可以補正者，法院應定期
    間先命補正，復為同條例第8條所明定。消費者債務清理條
    例之立法目的，乃認陷於經濟上困境之消費者若任其於惡性
    循環之債務窘境中自生自滅，其將衍生嚴重之社會問題，致
    難以維持安定之社會經濟秩序，故有予之分別情形依更生或
    清算之程序清理其債務之必要，藉以妥適調整其與各相關債
    權人等間之權利義務關係，以謀求消費者經濟生活之更生機
    會，從而健全社會經濟發展。惟私法上之債之關係，係以當
    事人間之信賴關係為基礎，為社會經濟組織之重要支柱，故
    當事人於以法律行為追求自己之利益之際，亦應顧及對方之
    利益，並考量債權債務在社會上之作用，本於誠實及信用之
    原則，行使其債權及履行其債務。如其總財產確有不能清償
    債務或有不能清償之虞者，始能聲請更生或清算。
三、本件抗告人於前置協商程序中，最大債權銀行台新國際商業
    銀行所提出之還款方案為「0%、133期、月付金14,206元」
    ，惟抗告人主張伊平均每月薪資收入扣除每月支出金額後，
    可還款金額不足14,206元，是未能接受最大債權銀行建議之
    還款方案，故協商不成立，有更生聲請狀、前置協商不成立
    通知書及台新國際商業銀行97年12月4日台新債協97法字第
    20357號函在卷可稽。是本件應先探究抗告人是否符合本條
    例第3條所稱「有不能清償債務或有不能清償之虞」之情形
    ，以定其更生之聲請是否合法。經查：
  (一)抗告人雖主張伊為臨時僱員，每月按工作量計酬，收入金額
    相差懸殊，取其平均故陳報為每月35,000元，一旦每月薪資
    所得低於33,000時，則必然會毀諾云云，然依其所述，顯然
    以每月平均35,000元之薪資尚可負擔債權人所提每月償還14
    ,206 元之條件（僅所得低於33,000元時有毀諾之虞），而
    雖抗告人稱其每月收入不穩定，當收入低於33,000時即有毀
    諾之虞等語，但其每月平均收入既有35,000元，表示亦有若
    干月份收入超過35,000元，此時即應將超過之餘額留存以備
    於收入較低之月份時填補資金缺口避免毀諾，是抗告人上開
    主張，尚不可採。
  (二)家庭生活費用，除法律或契約另有約定外，由夫妻各依其經
    濟能力、家事勞動或其他情事分擔之。因前項費用所生之債
    務，由夫妻負連帶責任。民法第1003條之1定有明文。抗告
    人之配偶雖無義務負擔抗告人之債務，但對家庭生活費用有
    依法分擔之義務。查由抗告人自行製作附於本院抗告卷之「
    聲請人甲○○日常生活必要支出明細表」觀之，膳食費每月
    約支出14,400元、自來水費月付額317元、電力費月付額
    1,979 元、稅賦月付額993元、保險費月付額1,369元、教育
    費月付約506元、瓦斯費月付額1,585元、交通費月支出約
    2,257元、日常用品月付約1,250元，抗告人雖稱房租每月為
    18,000 元，然其提出租賃契約書記載，租金每月為6,000元
    ，是依抗告人自行記載上開每月必要支出項目、費用，加上
    租金6,000元，則抗告人每月應負擔之必要支出費用合計為
    15,328.5元（以上金額加總除以2），是抗告人自陳伊平均
    每月薪資為35,000元，扣除每月必要支付費用後，所餘為
    19,671.5元，已足夠支付最大債權銀行所提還款方案期付
    14,206元，是抗告人尚非不能清償其債務。
  (三)綜上所述，抗告人並非不能支應最大債權銀行所提之還款方
    案，自難謂抗告人有不能清償其債務之情事，則其更生之聲
    請即不符消費者債務清理條例第3條所定要件，且上開欠缺
    又屬無從補正，抗告人提起更生之聲請，自與上開法文之規
    定不相符合，原審裁定駁回抗告人更生之聲請，核無違誤，
    抗告意旨猶執前詞，指摘原裁定不當，求予廢棄另為裁定，
    為無理由，應予駁回。
四、結論：本件抗告為無理由，爰依消費者債務清理條例第15條
    ，民事訴訟法第95條、第78條，裁定如主文。
中    華    民    國    98    年    2     月    26    日
                    民事第二庭審判長法  官  朱漢寶
                                    法  官  陳秀貞
                                    法  官  歐陽漢菁
以上正本係照原本作成。
不得再抗告。
中    華    民    國    98    年    2     月    26    日
                                    書記官  吳貞瑩


司法院資訊處製作；財團法人民間司法改革基金會備份。
